【裁判字號】    97,易,2453
【裁判日期】    970829
【裁判案由】    詐欺
【裁判全文】
臺灣臺中地方法院刑事判決              97年度易字第2453號
公  訴  人  臺灣臺中地方法院檢察署檢察官
被      告  乙○○
上列被告因詐欺案件，經檢察官提起公訴（97年度偵字第6711號
），本院判決如下：
    主    文
乙○○幫助意圖為自己不法之所有，以詐術使人將本人之物交付
，處有期徒刑陸月，如易科罰金，以新臺幣壹仟元折算壹日；減
為有期徒刑月，如易科罰金，以新臺幣壹仟元折算壹日。
    犯罪事實
一、乙○○明知金融帳戶之存摺、提款卡及密碼係供自己使用之
    重要理財工具，關係個人財產、信用之表徵，且可預見存摺
    、提款卡及密碼如交予他人使用，而未加以闡明正常用途，
    極易被利用為與財產有關之犯罪工具，竟仍不顧他人可能遭
    受財產上損害之危險，而基於縱若其金融帳戶被利用作為詐
    欺取財之工具，亦不違背其本意之幫助犯意，其於民國九十
    五年十二月二十八日迄九十六年一月二日前之間某日（起訴
    書誤載為九十六年十二月二十八日及九十七年一月二日，業
    經蒞庭檢察官當庭更正），在不詳地點，將其所有之安泰商
    業銀行臺中分行（帳號為00000000000000號
    ，下稱前開安泰銀行帳戶）之存摺、印章、提款卡及其密碼
    交付予真實姓名不詳之成年人（下稱前開成年人）使用。前
    開成年人取得前開安泰銀行帳戶之存摺、印章、提款卡及其
    密碼後，旋即與真實姓名年籍不詳之二以上成年人所組成之
    詐欺取財集團（下稱前開詐欺取財集團），共同基於意圖為
    自己不法所有之犯意聯絡，由前開詐欺取財集團成員於九十
    六年（起訴書誤載為九十七年，亦經蒞庭檢察官當庭更正）
    一月二日九時許，撥打電話向向李孟樺佯稱：李孟樺之電話
    遭人冒用可能涉及犯罪，並佯裝轉接至刑事局，再由前開詐
    欺取財集團之另一成員向李孟樺佯稱其帳戶將遭凍結，須將
    存款轉至指定帳戶監管，致李孟樺誤信為真、陷於錯誤，依
    前開詐欺取財集團成員之指示，於同日以匯款方式存入新臺
    幣（下同）十二萬元至前開安泰銀行帳戶內，而受有財產上
    損害。嗣李孟樺發覺有異隨即於同日十四時許，向臺南縣警
    察局佳里分局（佳里派出所）報案，並經前開佳里派出所警
    察通報安泰商業銀行臺中分行進而將前開安泰銀行帳戶列為
    警示帳戶加以凍結，方使前開詐欺取財集團成員未及提領上
    開匯款。
二、案經李孟樺訴由臺中縣警察局豐原分局報請臺灣臺中地方法
    院檢察署檢察官偵查起訴。
    理    由
一、證據能力之說明：查檢察官及被告乙○○對於本判決所引用
    之下列各項證據方法之證據能力，於本院準備程序時均表示
    無意見，且於法院調查證據時，知有刑事訴訟法第一百五十
    九條第一項不得為證據之情形，亦未於言詞辯論終結前聲明
    異議，茲審酌該等言詞陳述及書面作成時之情況，並無不宜
    作為證據之情事，依刑事訴訟法第一百五十九條之五之規定
    ，自得作為證據，合先敘明。
二、訊據被告固坦承其有開立前開安泰銀行帳戶，惟矢口否認有
    何前揭幫助詐欺取財之不法犯行，辯稱：我於九十五年十二
    月二十八日下午，騎機車至臺中市第一廣場的ＫＴＶ唱歌，
    我當日唱完歌後發現該機車置物箱被撬開，且置物箱內之一
    包包（其內置放有前開安泰銀行帳戶之存摺、印章、提款卡
    及記載前開安泰銀行帳戶提款卡密碼之記事本等物品）遭竊
    而遺失，其中前開安泰銀行帳戶提款卡之密碼即為我的生日
    ，我嗣於九十六年一月二日下午亦有至警局就前開安泰銀行
    帳戶存摺、印章、提款卡遺失之事報案，且本案被害人李孟
    樺將十二萬元匯款存入前開安泰銀行帳戶後，該十二萬並無
    遭前開詐欺取財集團成員自前開安泰銀行帳戶提領之情事，
    自不能逕認前開詐欺取財集團成員已經知悉前開安泰銀行帳
    戶提款卡之密碼，我並無將前開安泰銀行帳戶存摺、印章、
    提款卡及其密碼交付他人之行為等語。經查：
  (一)被害人即證人李孟樺遭前開詐欺取財集團成員以前揭方式詐
    騙，致其陷於錯誤而於同日以匯款方式存入十二萬元至前開
    安泰銀行帳戶內等情，為被告所不否認，並據證人李孟樺於
    警詢時證述明確。此外，並有前開安泰銀行帳戶之開戶資料
    及其存款當期交易明細表各一件、證人李孟樺遭詐騙而匯款
    之玉山銀行匯款回條一紙附卷可證。則被告所有之前開安泰
    銀行帳戶，確遭前開成年人等前開詐欺取財集團成員作為遂
    行詐欺取財犯行之用，足堪認定。
  (二)參諸被告於警詢時陳稱：我機車置物箱內之財物（即指包括
    前開安泰銀行帳戶之存摺、印章、提款卡等物品）於九十五
    年十二月二十八日約二十一時至同日二十三時遭竊後，我遲
    至九十六年一月二日十五時四十分許才向警報案，是因為當
    時沒有重要財物遭竊，天色也晚，所以沒有報案，後來上網
    時聽網友說帳戶遭竊可能會遭有心人士利用，所以才會在九
    十六年一月二日報案等語（見警卷三頁）。被告嗣於本院審
    理時則陳稱：我於九十五年十二月二十八日至臺中市第一廣
    場ＫＴＶ唱歌前之同日早上，我有應徵上工作，該公司是做
    推銷的工作，我應徵工作時該公司的人說要我提供一個帳戶
    以供做薪資轉帳用，該公司的人並叫我從九十六年一月二日
    開始上班，所以我就先回家把前開安泰銀行帳戶之存摺、提
    款卡均拿出來，我有要先試試看前開安泰銀行帳戶是否可以
    用，但是安泰商業銀行的人員說這是靜止帳戶需要辦理轉回
    ，所以我當天先將前開安泰銀行帳戶解除靜止戶並領取新的
    晶片提款卡，之後我就與我朋友去臺中市第一廣場唱歌，唱
    完歌，就發現我機車置物箱內之一包包（其內置放有前開安
    泰銀行帳戶之存摺、印章、提款卡及記載前開安泰銀行帳戶
    提款卡密碼之記事本等物品）遭竊而遺失等語外（見本院卷
    十、三五頁），且被告就何以其於九十五年十二月二十八日
    發現遺失前開安泰銀行帳戶之存摺、印章、提款卡等物品後
    ，迄至九十六年一月二日始向警報案之原因乙節，其於本院
    審理時復具狀陳稱：因前開安泰銀行帳戶內約僅有一千元之
    存款，心想損失不大，且身體不適，故回家休息未立即至警
    局報案或向銀行辦理掛失；因此於第一天上班時（即指九十
    六年一月二日）會計小姐要存款帳戶時才想起去報案等語（
    見本院卷十三頁）。則被告陳稱其發現前開安泰銀行帳戶存
    摺、印章、提款卡等物品遭竊當日未立即報警之原因，由其
    於警詢時陳稱：係因沒有重要財物遭竊，天色也晚，所以沒
    有報案，後來上網時聽網友說帳戶遭竊可能會遭有心人士利
    用，所以才會在九十六年一月二日報案等語，顯與其嗣於本
    院審理時前揭具狀陳稱內容即：係因身體不適，故回家休息
    未立即至警局報案或向銀行辦理掛失，且係於九十六年一月
    二日即第一天上班時會計小姐要存款帳戶時其才想起去報案
    等語，其前後供述顯互為岐異、至為不同，真實性已至有可
    疑，非可輕信。實則，被告於九十年三月十六日開立前開安
    泰銀行帳戶後僅使用至同年月十九日，其後迄至於九十五年
    十二月二十八日其再辦理前開安泰銀行帳戶之解除靜止戶並
    領取晶片提款卡即長達逾五年之此段期間中，被告未曾再使
    用前開安泰銀行帳戶為存款、提款等任何交易乙節，業據被
    告陳明在卷，且觀諸卷附前開安泰銀行帳戶之開戶資料、存
    款當期交易明細表甚明。且依被告前揭辯詞，其係於九十五
    年十二月二十八日應徵上新工作需要使用帳戶作為薪資轉帳
    之用途，始於同日先返家拿取前開安泰銀行帳戶之存摺、提
    款卡，並於同日旋即至安泰商業銀行臺中分行辦理前開安泰
    銀行帳戶之解除靜止戶並領取晶片提款卡等手續，顯見前開
    安泰銀行帳戶之存摺、印章、提款卡對被告顯具相當之重要
    性，於此情形，被告於發現遭竊後未立即向警報案或向銀行
    辦理掛失手續，竟遲至其發現遭竊已隔五日之久，甚且係證
    人李孟樺已遭前開詐欺取財集團成員詐騙後始向警報案，亦
    與常情相違，難予憑採。
  (三)且觀諸卷附前開安泰銀行帳戶之存款當期交易明細表（見本
    院卷十七頁），可知被告於九十五年十二月二十八日辦理前
    開安泰銀行帳戶之解除靜止戶時，前開安泰銀行帳戶僅餘存
    款七元，嗣於解除靜止戶後之同日即先有二千元存入前開安
    泰銀行帳戶內，再於同日復有以轉帳提款方式自前開安泰銀
    行帳戶內提領出一千元（轉帳手續費十七元）之交易紀錄，
    被告就此部分於本院審理時陳稱：我要確定前開安泰銀行帳
    戶內的錢是否有辦法可以領出來，我才將二千元存入前開安
    泰銀行帳戶內；我後來是去農會的提款機以提款卡自前開安
    泰銀行帳戶內提領一千元出來，當時我會去領錢是因為我朋
    友說要去ＫＴＶ唱歌，所以我才會去提領這一千元等語（見
    本院卷三五、三六頁）。則被告既旨在確認前開安泰銀行帳
    戶於解除靜止戶後能否提領金錢始存入該二千元，又豈會嗣
    係因偶發欲與朋友至ＫＴＶ唱歌始自前開安泰銀行帳戶內提
    領一千元，顯見被告所辯先後存提前開金錢之作為前後目的
    不符、互有矛盾外，且該一千元嗣係以轉帳提款方式自前開
    安泰銀行帳戶內提領出來，亦如前述，並非如被告所稱係由
    自動提款機提領出一千元，被告此部分所辯，顯與事實不符
    ，亦甚明灼。實則，由前開安泰銀行帳戶之交易明細表所示
    九十五年十二月二十八日之前開存款二千元、轉帳一千元之
    內容，反與本院職務上所知，交付帳戶予詐欺取財集團成員
    之行為人，多係於先開立帳戶或將舊帳戶重新辦理使用後，
    隨即以小額存提款方式測試帳戶之轉帳或提款功能是否正常
    ，經不久後，即有被害人遭詐騙之款項匯入之客觀情形相符
    ，益見被告前開所辯，顯係避重就輕之卸詞，委無可採。
  (四)又被告係於九十六年一月二日十五時四十分許，以前開安泰
    銀行帳戶存摺、印章、提款卡等物品於九十五年十二月二十
    八日二十一時許遺失為由而向臺中市警察局第一分局（繼中
    派出所）報案乙節，固據被告於九十六年三月八日警詢時陳
    明在卷，並有被告向警報案之臺中市警察局第一分局受理刑
    事案件報案三聯單、臺中市警察局第一分局（繼中派出所）
    呈報單、受理各類案件紀錄表、被告於九十六年一月二日十
    五時五十分起迄同日十六時五分止之警詢筆錄各一件附卷可
    按（見警卷二頁；偵查卷十五頁背面；本院卷二六至三○頁
    ），堪認屬實。惟查，依被告陳稱其於九十五年十二月二十
    八日遺失前開安泰銀行帳戶之存摺、印章、提款卡等物品時
    起迄九十六年一月二日十五時四十分許向警報案止，已間隔
    數日，被告並非於遭竊之第一時間即向警報案，則被告掛失
    之動機為何，究係單純因帳戶遭竊而掛失，或係交付予他人
    使用，事後反悔欲掛失，亦或與使用該帳戶之人已約定一定
    期限後掛失停用（按依本院職務上所知，交付金融機構帳戶
    存摺、印章、提款卡及其密碼予詐欺取財集團成員使用，有
    時亦會約定使用之期限，由交付之人於約定使用期限屆至後
    逕行報案或辦理掛失），已非無疑。況證人李孟樺於九十六
    年一月二日九時許，遭前開詐欺取財集團成員詐騙，並依前
    開詐欺取財集團成員指示而將十二萬元匯款存入前開安泰銀
    行帳戶後，證人李孟樺察覺有異隨即於同日十四時許，已先
    向臺南縣警察局佳里分局（佳里派出所）報案，且係經前開
    佳里派出所警察通報安泰銀行臺中分行進而將前開安泰銀行
    帳戶列為警示帳戶加以凍結，方使前開詐欺取財集團成員未
    及提領上開匯款乙節，此觀卷附證人李孟樺於九十六年一月
    二日十四時許在前開派出所製作之警詢筆錄內容、證人李孟
    樺向警報案之內政部警政署反詐騙案件紀錄表、臺南縣警察
    局受理刑事案件報案三聯單各一件（見警卷五、十二至十四
    頁）及安泰商業銀行臺中分行九十七年八月十三日安中字第
    三七五號覆本院函甚明。則證人李孟樺依前開詐欺取財集團
    成員指示將十二萬元匯款存入前開安泰銀行帳戶內之時，因
    證人李孟樺乃至被告均尚未向警報案，證人李孟樺遭詐騙所
    存入前開安泰銀行帳戶內之十二萬元顯仍處於前開詐欺取財
    集團成員實力支配下，除堪認前開詐欺取財集團成員對證人
    李孟樺所為前揭詐欺取財犯行業已既遂外，且前開安泰銀行
    帳戶嗣後係因證人李孟樺向臺南縣警察局佳里分局（佳里派
    出所）報案，並經前開佳里派出所警察通報安泰商業銀行臺
    中分行後進而列為警示帳戶加以凍結乙節，有如前述，顯見
    前開安泰銀行帳戶嗣後經列為警示帳戶，與證人李孟樺向警
    報案後之被告嗣於九十六年一月二日十五時四十分許再向警
    報案之行為，二者間並無關聯、兩不相涉，亦甚明灼。進一
    步言，由證人李孟樺遭詐騙並交付財物亦即：將十二萬元匯
    款存入前開安泰銀行帳戶後，證人李孟樺旋察覺有異向警報
    案進而將前開安泰銀行帳戶列為警示帳戶加以凍結，始致前
    開詐欺取財集團成員未及自前開安泰銀行帳戶提領出該十二
    萬元，再衡諸詐欺取財集團為確保其詐欺之犯罪所得，其所
    使用供被害人匯入款項之帳戶，必定是其能掌控之帳戶，以
    確保其能順利提領受詐欺者匯入之款項，故其經常以買受或
    租借之方式以取得帳戶，豈有可能以詐騙或盜取之方式取得
    存摺、印章、提款卡，而使其花費心力詐欺所得之款項，陷
    於隨時可能為被告申請掛失止付而無法取得之危險？故前開
    詐欺取財集團成員倘未得被告同意，顯亦無可能以前開安泰
    銀行帳戶作為詐騙證人李孟樺之工具使用等情以觀，足認前
    開詐欺取財集團成員僅係因證人李孟樺事後速向警報案始未
    及進一步提領出該十二萬元，並非不知前開安泰銀行帳戶提
    款卡密碼致無從提領該十二萬元，自無從依此逕為有利被告
    之認定。從而，前開安泰銀行帳戶之存摺、印章、提款卡及
    其密碼等資料應係被告提供予前開成年人使用，應無疑義。
    被告辯稱前開安泰銀行帳戶之存摺、印章、提款卡及其密碼
    係遺失等語，顯係事後卸責之詞，委無足採。
  (五)另金融帳戶為個人理財之工具，申請開設金融帳戶並無任何
    特殊之限制，一般民眾皆能自由申請開戶，並得同時在不同
    金融機構申請多數存款帳戶使用，乃眾所週知之事實。依一
    般人之社會生活經驗，倘係合法收入，本可自行向金融行庫
    開戶使用，而無向他人購買帳戶之必要。如他人不以自己名
    義申請開戶，而向他人收購金融機構帳戶使用，衡情，應係
    為免他人得知使用帳戶者之真實身分，故應能合理懷疑收購
    帳戶之人目的在於供犯罪所用。況近來新聞媒體，對於不肖
    犯罪集團常大量收購或使用他人存款帳戶後，再持以供作犯
    罪使用，藉此逃避檢警查緝之情事，亦多所報導；又一般人
    亦均有妥為保管及防止他人任意使用存摺、提款卡及密碼之
    認識，縱特殊情況偶須交付他人使用，亦必深入瞭解用途及
    合理性，始予提供，且該等專有物品如落入不明人士手中，
    而未加以闡明正常用途，極易被利用為與財產有關之犯罪工
    具，此乃依一般生活經驗即能體察之常識，而對於非有正當
    理由，竟徵求他人提供帳戶者，客觀上可預見其目的，係供
    為某筆資金之存入，後再行領出之用，且該筆資金之存入及
    提領過程係有意隱瞞或掩飾行為人之真實身分之用意，一般
    人本於一般認知能力均易於瞭解，是被告應可預見將前開安
    泰銀行帳戶之存摺、印章、提款卡及其密碼供他人使用將幫
    助他人實施犯罪，其仍將之交付予前開成年人使用，顯預見
    縱有人以其金融帳戶向社會大眾詐騙財物，避免遭查獲，亦
    不違背其本意至明。
  (六)再者，證人李孟樺僅經由電話遭前開詐欺取財集團成員詐騙
    ，均未直接與施用詐術者見面，亦未曾見過被告本人，故本
    案並無積極證據證明被告與前開成年人等前開詐欺取財集團
    成員，有共同基於詐欺取財之犯意聯絡，亦無積極證據證明
    被告有參與前開詐欺取財構成要件之行為。被告既僅係以幫
    助之意思，參與詐欺取財罪構成要件以外之行為，自僅成立
    詐欺取財罪之幫助犯，並非共同正犯。
  (七)綜上所述，被告前開所辯，顯係事後卸責之詞，不足採信。
    是本案事證明確，被告前揭犯行，至堪認定。
三、論罪科刑：
  (一)按刑法上之幫助犯，係指以幫助之意思，對於正犯資以助力
    ，而未參與實施犯罪之行為者而言（最高法院四十九年臺上
    字第七七號判例參照）。被告提供前開帳戶供作前開成年人
    等前開詐欺取財集團成員遂行詐欺取財時之存款帳戶工具使
    用，其係以幫助他人犯罪之意思，參與實施犯罪構成要件以
    外之行為，為屬詐欺取財罪之幫助犯。是核被告所為，係犯
    刑法第三百三十九條第一項、第三十條第一項之幫助詐欺取
    財罪。
  (二)前開成年人等前開詐欺取財集團成員所為之前開詐欺取財犯
    行，均各有犯意聯絡及行為分擔，固均各為共同正犯，惟幫
    助犯係從犯，從屬正犯而成立，刑法上既無「共同幫助」之
    情，則被告所為之前揭幫助詐欺取財犯行，當亦無「幫助共
    同」之可言（司法院廳刑一字第一一○四號函亦同此見解
    ），附此敘明。
  (三)被告係幫助他人犯詐欺取財既遂罪，為從犯，本院衡其犯罪
    情節較正犯為輕，爰依刑法第三十條第二項之規定，按正犯
    之刑減輕之。
  (四)爰審酌被告提供金融機構帳戶供他人非法使用，助長社會犯
    罪風氣及增加緝犯罪之困難，其行為殊屬不當，且被害人李
    孟樺遭詐騙之金額達十二萬元，再兼衡酌被告犯後仍飾詞卸
    責、否認犯行，犯罪後態度不佳，及被告本身並未實際參與
    本案詐欺取財之犯行、可非難性較小，暨被告前無刑事犯罪
    紀錄，有臺灣高等法院被告前案紀錄表及臺灣臺中地方法院
    檢察署刑案資料查註紀錄表附卷可按，堪認其素行尚佳，且
    被害人李孟樺嗣已自前開安泰銀行處領回遭詐騙之前開十二
    萬元等一切情狀，量處如主文所示之刑，並諭知易科罰金之
    折算標準，以示懲儆。
  (五)另本案被告犯罪時間係在九十六年四月二十四日以前，合於
    中華民國九十六年罪犯減刑條例第二條第一項第三款所定減
    刑條件，且無同條例第三條規定不應減刑之情事，應依法減
    輕其宣告刑二分之一，並諭知易科罰金之折算標準。
據上論斷，應依刑事訴訟法第二百九十九條第一項前段，刑法第
三十條第一項、第二項、第三百三十九條第一項、第四十一條第
一項前段，刑法施行法第一條之一第一項、第二項前段，中華民
國九十六年罪犯減刑條例第二條第一項第三款、第七條，判決如
主文。
本案經檢察官甲○○到庭執行職務。
中    華    民    國    97    年    8     月    29    日
                  刑事第九庭    審判長法  官  周瑞芬
                                      法  官  莊秋燕
                                      法  官  何世全
以上正本證明與原本無異。
如不服本判決，應於送達後十日內向本院提出上訴狀（須附繕本
），上訴於臺灣高等法院臺中分院。
                                      書記官  童洪芳美
中    華    民    國    97    年    8     月    29    日
附錄論罪科刑法條：
刑法第三百三十九條第一項
意圖為自己或第三人不法之所有，以詐術使人將本人或第三人之
物交付者，處五年以下有期徒刑、拘役或科或併科一千元以下罰
金。


司法院資訊處製作；財團法人民間司法改革基金會備份。
